臺灣高等法院刑事判決
111年度上訴字第693號
上  訴  人  臺灣宜蘭地方檢察署檢察官
被      告  謝維嘉


                    
上列上訴人因被告詐欺等案件，不服臺灣宜蘭地方法院110年度
訴字第382號，中華民國111年1月5日第一審判決（起訴案號：臺
灣宜蘭地方檢察署110年度偵字第20858號），提起上訴，本院判
決如下：
    主      文
上訴駁回。
    事實及理由
一、程序部分（即本院審理範圍）：
    按刑事訴訟法第348條規定：（第1項）上訴得對於判決之一
    部為之。（第2項）對於判決之一部上訴者，其有關係之部
    分，視為亦已上訴。但有關係之部分為無罪、免訴或不受理
    者，不在此限。（第3項）上訴得明示僅就判決之刑、沒收
    或保安處分一部為之。本件原審認定被告謝維嘉係犯刑法第
    339條之4第1項第1、2款之三人以上共同冒用政府機關及公
    務員名義詐欺取財罪及洗錢防制法第14條第1項之一般洗錢
    罪，屬想像競合犯，而從一重論以三人以上共同冒用政府機
    關及公務員名義詐欺取財罪。又被告為累犯，並認具有特別
    惡性及對刑罰反應力特別薄弱情形，而依刑法第47條第1項
    規定加重其最低本刑後，判處有期徒刑1年4月，並諭知未扣
    案之犯罪所得新臺幣（下同）4千元沒收及追徵。檢察官依
    循告訴人所請提起上訴，並於111年2月23日繫屬於本院，此
    有蓋用本院收文章之原審法院111年2月22宜院深刑仁110訴3
    82字第002863號函及檢察官上訴書附卷可稽（見本院卷第23
    頁）。而依檢察官上訴書所指，以被告參與本件詐欺行為程
    度非輕、犯後亦未賠償告訴人林素梅等節，而認原審判處被
    告有期徒刑1年4月，難認妥適，被告則未提起上訴，故本件
    上訴範圍只限於原判決之刑部分，檢察官未表明上訴之認定
    犯罪事實、論罪及沒收等其餘部分，則不在上訴範圍。惟就
    量刑所依附原判決關於犯罪事實、論罪、所犯法條、沒收等
    未表明上訴部分，除補充被告於本院準備程序及審理中之自
    白（見本院卷第105、145頁）之證據外，餘均援用原審判決
    書之記載（如附件）。
二、檢察官依循告訴人所請提起上訴，上訴意旨略以：被告於本
    案負責前往拿取告訴人遭詐騙後依指示放置在宜蘭縣冬山鄉
    成興路與香城路口處之電線桿下之金錢，再將之攜往新北市
    板橋區板橋火車站附近麥當勞之廁所內，供其他詐騙集團成
    員取回，其參與本件詐欺行為程度非輕，且犯後並無賠償告
    訴人，原審於審理中亦未通知告訴人到場表示意見，即判處
    被告有期徒刑1年4月，難認妥適，應予撤銷另為適當判決等
    語。
三、惟查：
  ㈠原審依憑被告之自白、證人即告訴人於警詢及檢察官偵訊時
    之證述、證人陳墨岩於警詢之指述、告訴人第一銀行活期儲
    蓄存款存摺封面暨交易明細、臺灣銀行綜合存款存摺封面及
    交易明細、車牌號碼000-00營業小客車車輛詳細資料報表、
    計程車駕駛人管理系統資料、內政部警政署反詐騙諮詢專線
    紀錄表、通聯調查查詢單、監視錄影畫面擷圖及告訴人手機
    通話紀錄翻拍照片等證據，認定被告本件三人以上共同冒用
    政府機關及公務員名義詐欺取財及洗錢犯行，已詳敘所憑之
    證據與認定之理由，並無任何憑空推論之情事，亦與經驗法
    則、論理法則無違。　　　　
  ㈡而按刑事審判旨在實現刑罰權之分配的正義，故法院對有罪
    被告之科刑，應符合罪刑相當之原則，使輕重得宜，罰當其
    罪，以契合社會之法律感情，此所以刑法第57條明定科刑時
    應審酌一切情狀，尤應注意該條所列10款事項以為科刑輕重
    之標準，俾使法院就個案之量刑，能斟酌至當。而量刑輕重
    係屬事實審法院得依職權自由裁量之事項，苟已斟酌刑法第
    57條各款所列情狀而未逾越法定刑度，不得遽指為違法（最
    高法院72年台上字第6696號判例參照）。查原審對被告科刑
    部分，除依刑法第47條第1項之規定加重其最低本刑及因自
    白關於想像競合輕罪之洗錢犯行，而依洗錢防制法第16條第
    2項及最高法院判決意旨，於量刑一併審酌外，並以行為人
    之責任為基礎，審酌被告前案紀錄，素行非佳，正值壯年，
    卻不思以正途賺取金錢，竟貪圖可輕鬆得手之不法利益，而
    加入本案詐欺集團，無視政府一再宣示掃蕩詐欺集團之決心
    ，造成本件告訴人財產損失，嚴重危害社會治安及財產交易
    安全，所為實值非難，並衡酌其於本案詐騙集團擔任之分工
    角色、犯罪動機、目的、手段、素行、本案獲利情形，且尚
    未與告訴人達成和解並賠償告訴人之損失，暨其自述高中畢
    業之教育程度，曾任遊覽車司機及犯後終能坦承犯行等一切
    情狀，酌情量處有期徒刑1年4月，並諭知未扣案之犯罪所得
    沒收及追徵，係於法定刑度之內，予以量定，並無違反罪刑
    相當原則、比例原則，或其他逾越法律所規定範圍，抑或濫
    用權限之情事，要屬妥適，更已考量檢察官上訴意旨所指被
    告參與本件犯罪之程度及尚未賠償告訴人之犯後態度等節。
　㈢又審判期日，應傳喚被害人或其家屬並予陳述意見之機會。
    但經合法傳喚無正當理由不到場，或陳明不願到場，或法院
    認為不必要或不適宜者，不在此限，刑事訴訟法第271條第2
    項定有明文。原審雖未通知告訴人到庭陳述意見，惟本院已
    依前揭規定，先後於準備程序及審理程序通知告訴人到庭，
    有各該準備程序、審理筆錄及送達證書等件附卷可參，以保
    障告訴人之訴訟上權益。況國家刑罰權之行使，兼具一般預
    防及特別預防之目的，故被告犯後態度，僅為量刑之一端，
    其中有無與告訴人達成和解進而賠償損失，只為認定犯後態
    度事由之一，被告雖未能與告訴人達成和解或調解，然告訴
    人最終仍得以透過民事訴訟及強制執行等程序令被告承擔應
    負之賠償責任，且告訴人亦已另行提起刑事附帶民事訴訟（
    本院111年度附民字第163號），非無求償管道，法院自不應
    將刑事責任與民事賠償過度連結。是本件檢察官以原判決量
    刑過輕為由提起上訴，僅係就原審之量刑反覆爭執，未再有
    其他舉證為憑，並無理由。
　㈣又被告曾因公共危險案件，經臺灣彰化地方法院以105年度交
    簡字第2090號簡易判決判處有期徒刑1月確定，於106年1月1
    6日易科罰金執行完畢，有本院被告前案紀錄表1份在卷可稽
    ，其受有期徒刑執行完畢後，5年以內故意再犯本件有期徒
    刑以上之罪，為累犯。原審依司法院大法官釋字第775號解
    釋文及理由之意旨，審核本案並無應適用刑法第59條減輕其
    刑之情形，並衡酌本案與上開被告前案所犯之罪質固不相同
    ，然被告經前案有期徒刑執行完畢後，再犯本件加重詐欺，
    而認被告具有特別之惡性及對刑罰反應力特別薄弱之情形，
    尚無加重其最低本刑致生行為人所受之刑罰超過其所應負擔
    罪責之情形，而依刑法第47條第1項之規定加重其最低本刑
    ，依法亦無違誤，被告於本院請求不依累犯規定加重其刑，
    同屬無據，末此敘明。　　　
  ㈤綜上所述，檢察官以前揭情詞提起上訴，為無理由，應予駁
    回。
據上論斷，應依刑事訴訟法第368條、第373條，判決如主文。
本案經檢察官游明慧提起公訴，檢察官劉憲英提起上訴後，由檢
察官劉俊杰到庭執行職務。　　
中　　華　　民　　國　　111 　年　　5 　　月　　31　　日
                  刑事第十六庭  審判長法　官  劉嶽承
                                      法　官  王耀興
                                      法　官　古瑞君
以上正本證明與原本無異。
如不服本判決，應於收受送達後20日內向本院提出上訴書狀，其
未敘述上訴之理由者並得於提起上訴後20日內向本院補提理由書
（均須按他造當事人之人數附繕本）「切勿逕送上級法院」。
                                      書記官  林君縈
中　　華　　民　　國　　111 　年　　5 　　月　　31　　日
附錄：本案論罪科刑法條全文
中華民國刑法第339條之4
犯第三百三十九條詐欺罪而有下列情形之一者，處一年以上七年
以下有期徒刑，得併科一百萬元以下罰金：
一、冒用政府機關或公務員名義犯之。
二、三人以上共同犯之。
三、以廣播電視、電子通訊、網際網路或其他媒體等傳播工具，
    對公眾散布而犯之。
前項之未遂犯罰之。

洗錢防制法第14條
有第二條各款所列洗錢行為者，處七年以下有期徒刑，併科新臺
幣五百萬元以下罰金。
前項之未遂犯罰之。
前二項情形，不得科以超過其特定犯罪所定最重本刑之刑。　 
附件
臺灣宜蘭地方法院刑事判決
110年度訴字第382號
公　訴　人　臺灣宜蘭地方檢察署檢察官
被　　　告　謝維嘉　
上列被告因詐欺案件，經檢察官提起公訴（110年度偵字第20858
號），並經臺灣臺北地方法院判決管轄錯誤移送前來（110年度
審訴字第1144號），被告於準備程序中就被訴事實為有罪之陳述
，經本院裁定改以簡式審判程序審理，並判決如下：
    主  文
謝維嘉犯三人以上共同冒用政府機關及公務員名義詐欺取財罪，
累犯，處有期徒刑壹年肆月。
未扣案之犯罪所得新臺幣肆仟元，沒收之，於全部或一部不能沒
收或不宜執行沒收時，追徵其價額。
    犯罪事實
一、謝維嘉於民國109年11月間加入真實姓名年籍不詳之「卡比
    」等人所屬之3人以上，以實施詐術為手段，具有持續性、
    牟利性及結構性之詐欺集團犯罪組織（所涉參與犯罪組織之
    犯行，業經臺灣桃園地方法院以110年度訴字第101號判決確
    定）。謝維嘉與本案詐欺集團成員共同意圖為自己不法所有
    ，與詐欺集團成員共同基於三人以上冒用公務員名義犯詐欺
    取財與洗錢之犯意聯絡，由詐欺集團所屬機房電話成員負責
    去電予被害人以施行詐騙，謝維嘉則負責向被害人收取詐騙
    款項後繳回詐欺集團以取得報酬。而該詐欺集團所屬機房之
    電話成員，即於109年11月2日12時許，冒用中華電信人員、
    警政署王天明隊長之公務員名義電聯林素美，佯稱林素美積
    欠電話費且涉及刑案，需提領款項以協助辦案為由，以此方
    式施用詐術，使林素美誤信為真而陷於錯誤，依指示於同日
    14時許提領現金新臺幣（下同）47萬元，該詐欺集團所屬成
    員即指派謝維嘉於同日15時32分許前往宜蘭縣冬山鄉成興路
    與香城路口處之電線桿下，拿取林素美依指示放置於該處而
    裝有現金47萬元之包裹後，於同日17時19分至35分許將贓款
    放置於新北市板橋區板橋火車站附近麥當勞之廁所內，旋由
    年籍不詳之集團成員收取後繳回詐欺集團。林素美復於109
    年11月3日依詐欺集團成員之指示，分別提領現金30萬元、1
    0萬元後，該詐欺集團所屬成員即指派謝維嘉接續於同日11
    時32分許前往上址附近紅綠燈處，當面向林素美收取裝有現
    金40萬元之包裹，謝維嘉並於同日13時至15時許，搭乘陳墨
    岩所駕駛車牌號碼000-00營業小客車(計程車)，將贓款置於
    新北市板橋區板橋火車站附近麥當勞之廁所內，並旋由年籍
    不詳之詐欺集團成員收取後繳回，並給付謝維嘉報酬4,000
    元，而以此方式掩飾、隱匿渠等詐得財物之去向及所在。嗣
    經林素美發覺遭騙後報警處理，始循線查悉上情。
二、案經林素美訴由宜蘭縣政府警察局羅東分局報告臺灣臺北地
    方檢察署檢察官偵查起訴。
    理  由
一、上揭犯罪事實，業據被告謝維嘉於警詢、偵查及本院審理時
    坦承不諱，核與證人即告訴人林素美於警詢及檢察官偵訊時
    、證人陳墨岩於警詢時證述之情節相符，並有告訴人第一銀
    行活期儲蓄存款存摺封面暨交易明細、臺灣銀行綜合存款存
    摺封面及交易明細、車牌號碼000-00營業小客車車輛詳細資
    料報表、計程車駕駛人管理系統資料、內政部警政署反詐騙
    諮詢專線紀錄表、通聯調查查詢單各1份、監視錄影畫面擷
    圖20張及告訴人手機通話紀錄翻拍照片2張在卷可稽，足認
    被告任意性之自白與事實相符，可以採信。是本件事證明確
    ，被告犯行堪予認定，應予依法論科。
二、論罪科刑：
(一)核被告所為，係犯刑法第339條之4第1項第1、2款之三人以
    上共同冒用政府機關及公務員名義詐欺取財罪及洗錢防制法
    第14條第1項之一般洗錢罪。被告基於同一犯意，於密切接
    近之時、地，先後向告訴人收取詐欺贓款47萬元、40萬元，
    係侵害同一法益，依社會通念，難以強行分開，應評價為事
    實上一罪之接續犯，而僅論以一罪。雖起訴書就被告上開所
    為，漏未論及洗錢防制法第14條第1項之洗錢罪，惟此部分
    與前開所犯三人以上共同冒用政府機關及公務員名義詐欺取
    財罪，核屬想像競合裁判上之一罪關係，且本院已於審理時
    當庭告知被告另涉犯洗錢防制法第14條第1項之洗錢罪(見本
    院卷第97頁)，對於被告防禦權之行使並無任何妨礙，本院
    自得併予審理，附此敘明。
(二)按共同正犯，係共同實行犯罪行為之人，在共同意思範圍內
    ，各自分擔犯罪行為之一部，相互利用他人之行為，以達其
    犯罪之目的，其成立不以全體均參與實行犯罪構成要件之行
    為為要件，其行為分擔，亦不以每一階段皆有參與為必要，
    倘具有相互利用其行為之合同意思所為，仍應負共同正犯之
    責（最高法院107年度台上字第2240號判決意旨參照）。本
    案被告縱未直接向告訴人施用詐術，而使告訴人交付款項之
    部分行為，然被告已知告訴人係遭本案詐欺集團成員詐欺而
    交付款項，仍擔任詐欺取款車手，使詐欺集團順利遂行詐欺
    取財及洗錢行為，且被告所為係本案詐欺集團遂行加重詐欺
    取財罪及洗錢罪所不可或缺之分工，揆諸上開說明，被告與
    本案詐欺集團成員間，就本案加重詐欺取財及洗錢之犯行，
    在共同犯罪之意思範圍內，相互利用共同犯意，並各自分擔
    部分犯罪行為，具有犯意聯絡及行為分擔，應論以共同正犯
    。
(三)被告以一行為同時違犯前開三人以上共同冒用政府機關及公
    務員名義詐欺取財及一般洗錢罪，屬想像競合犯，依刑法第
    55條規定，應從一重之三人以上共同冒用政府機關及公務員
    名義詐欺取財罪處斷。
(四)又被告曾因公共危險案件，經臺灣彰化地方法院以105年度
    交簡字第2090號判決判處有期徒刑1月確定，於106年1月16
    日易科罰金執行完畢，有臺灣高等法院被告前案紀錄表1份
    在卷可稽，其受有期徒刑執行完畢後，5年以內故意再犯本
    件有期徒刑以上之罪，為累犯。依司法院大法官釋字第775
    號解釋文及理由之意旨，係指構成累犯者，不分情節，一律
    加重最低本刑，於不符合刑法第59條所定要件之情形下，致
    生行為人所受之刑罰超過其所應負擔罪責之個案，不符罪刑
    相當原則、比例原則。於此範圍內，在修正前，為避免發生
    上述罪刑不相當之情形，法院就該個案應裁量是否加重最低
    本刑。依此，該解釋係指個案應量處最低法定刑、又無法適
    用刑法第59條在內減輕規定之情形，法院應依此解釋意旨裁
    量不予加重最低本刑。經核本案並無應適用刑法第59條減輕
    其刑之情形，並衡酌本案與上開被告前案所犯之罪質固不相
    同，然被告經前案有期徒刑執行完畢後，再犯本件加重詐欺
    罪，顯見被告具有特別之惡性及對刑罰反應力特別薄弱之情
    形，尚無加重其最低本刑致生行為人所受之刑罰超過其所應
    負擔罪責之情形，爰依刑法第47條第1項之規定加重其最低
    本刑。　　
(五)按犯前2條之罪，在偵查或審判中自白者，減輕其刑，洗錢
    防制法第16條第2項定有明文。又按想像競合犯之處斷刑，
    本質上係「刑之合併」。其所謂從一重處斷，乃將想像競合
    犯組成之評價上數罪，合併為科刑一罪，其所對應之刑罰，
    亦合併其評價上數罪之數法定刑，而為一個處斷刑。易言之
    ，想像競合犯侵害數法益者皆成立犯罪，論罪時必須輕、重
    罪併舉論述，同時宣告所犯各罪名，包括各罪有無加重、減
    免其刑之情形，亦應說明論列，量刑時併衡酌輕罪部分量刑
    事由，評價始為充足，然後依刑法第55條前段規定「從一重
    處斷」，非謂對於其餘各罪可置而不論。因此，法院決定處
    斷刑時，雖以其中最重罪名之法定刑，做為裁量之準據，惟
    於裁量其輕重時，仍應將輕罪合併評價在內（最高法院108
    年度台上字第4405、4408號判決意旨可參）。經查，被告於
    本院審理時自白洗錢犯行，依上開規定原應減輕其刑，惟被
    告所犯一般洗錢罪係屬想像競合犯其中之輕罪，被告就本案
    犯行係從一重之三人以上共同冒用政府機關及公務員名義詐
    欺取財罪，就被告此部分想像競合輕罪得減刑部分，依上開
    說明，由本院於後述依刑法第57條量刑時一併衡酌該部分減
    輕其刑事由，附此說明。
(六)爰以行為人之責任為基礎，審酌被告前有業務過失致死、公
    共危險、詐欺、妨害自由等前案紀錄，有臺灣高等法院被告
    前案紀錄表1份在卷可稽，素行非佳，正值壯年，卻不思以
    正途賺取金錢，竟貪圖可輕鬆得手之不法利益，而加入本案
    詐欺集團，無視政府一再宣示掃蕩詐欺集團之決心，造成本
    件告訴人財產損失，嚴重危害社會治安及財產交易安全，所
    為實值非難，並衡酌其於本案詐騙集團擔任之分工角色、犯
    罪動機、目的、手段、素行、本案獲利情形，且尚未與告訴
    人達成和解並賠償告訴人之損失，暨其於審理中自述為高中
    畢業之教育程度，曾任遊覽車司機及犯後終能坦承犯行等一
    切情狀，量處如主文所示之刑。
三、按犯罪所得，屬於犯罪行為人者，沒收之，於全部或一部不能沒收或不宜執行沒收時，追徵其價額，刑法第38條之1第1項前段、第3項分別定有明文。經查，被告之犯罪所得4,000，雖未據扣案，然為避免被告因犯罪而坐享犯罪所得，依刑法第38條之1第1項前段、第3項規定，均應予沒收，並於全部或一部不能沒收或不宜執行沒收時，追徵其價額。
據上論斷，應依刑事訴訟法第273條之1第1項、第299條第1項前
段，洗錢防制法第14條第1項，刑法第11條、第28條、第339條之
4第1項第1款、第2款、第55條、第47條第1項、第38條之1第1項
前段、第3項，刑法施行法第1條之1第1項，判決如主文。
本案經檢察官游明慧提起公訴；檢察官劉憲英到庭執行職務。
中　　華　　民　　國　　111 　年　　 1　　月　　 5　　日
                  刑事第三庭  法  官 劉芝毓
以上正本證明與原本無異。
如不服本判決應於收受送達後20日內向本院提出上訴書狀，並應
敘述具體理由；其未敘述上訴理由者，應於上訴期間屆滿後二十
日內向本院補提理由書(均須按他造當事人之人數附繕本)「切勿
逕送上級法院」。
　　　　　　　　　　　        書記官 蕭亦倫
中　　華　　民　　國　　111 　年　　1 　　月　　5 　　日
附錄本案論罪科刑法條：
中華民國刑法第339條之4
犯第三百三十九條詐欺罪而有下列情形之一者，處一年以上七年
以下有期徒刑，得併科一百萬元以下罰金：
一、冒用政府機關或公務員名義犯之。
二、三人以上共同犯之。
三、以廣播電視、電子通訊、網際網路或其他媒體等傳播工具，
    對公眾散布而犯之。
前項之未遂犯罰之。
洗錢防制法第14條
有第二條各款所列洗錢行為者，處七年以下有期徒刑，併科新臺
幣五百萬元以下罰金。
前項之未遂犯罰之。
前二項情形，不得科以超過其特定犯罪所定最重本刑之刑。